臺灣高等法院刑事判決　　　　　　　 100年度上訴字第2633號
上　訴　人
即　被　告　吳東諭
選任辯護人　趙元昊律師
　　　　　　黃慧仙律師
上列上訴人即被告因違反槍砲彈藥刀械管制條例案件，不服臺灣
板橋地方法院99年度訴字第373號，中華民國100年5月13日第一
審判決（起訴案號：臺灣板橋地方法院檢察署98年度偵字第
21016號），提起上訴，本院判決如下：
    主  文
上訴駁回。
    事  實
一、吳東諭明知具有殺傷力之空氣槍，係槍砲彈藥刀械管制條例
    所定應列管之違禁物，未經許可不得非法持有，竟仍於民國
    96年12月27日某時許，在臺北縣、市（臺北縣現改制為「新
    北市」）地區某處，向不詳之人取得可發射直徑4.5mm 鋼珠
    而具殺傷力之仿貝瑞塔（BERETTA）公司M84型手槍之空氣手
    槍1枝（槍枝管制編號0000000000號，由金屬及塑膠材質零
    件組合製成，槍管口徑4.5mm，含小型高壓氣體鋼瓶1支，係
    以該鋼瓶內壓縮氣體為發射動力，發射直徑4.5mm球型彈丸
    ，為氣體動力式槍枝，起訴書誤載為「瓦斯槍」）、鋼珠（
    直徑4.5mm，重量0.37公克）多顆，而未經許可非法持有上
    開空氣槍，並持至某處山區以上開空氣手槍發射鋼珠射擊鳥
    類尋樂。嗣因其於同年月28日凌晨1時35分許，駕駛其母所
    有車號8T-8186號自用小客車，搭載友人林恒揚、沈益民等
    人，欲前往KTV唱歌娛樂，行經臺北縣土城市（現改制為「
    新北市土城區○○○○街與金城路3段路口，臨停在該處延
    吉街上「天堂鳥寢飾大賣場」前，由其與林恒揚下車至金城
    路上便利商店購買飲料時，遇警攔查，經徵得其等同意後，
    於其放置在上開所駕車內之1只背包內，搜索查扣得其非法
    持有之上開空氣手槍1枝（含小型高壓氣體鋼瓶1支）、鋼珠
    （直徑4.5mm，重量0.37公克）14顆，原經其商得林恒揚為
    其頂替隱避上開犯行，而由林恒揚於警詢、偵查中自承非法
    持有上開空氣手槍、鋼珠等物，惟嗣林恒揚因經臺灣板橋地
    方法院檢察署檢察官偵查起訴後，發覺罪責嚴重，於臺灣板
    橋地方法院審理中翻異前詞供認上開頂替之情，復經臺灣板
    橋地方法院審理調查後，始查悉上情（原林恒揚所涉被訴非
    法持有本件空氣槍罪嫌部分，業經臺灣板橋地方法院另案（
    97年度訴緝字第246號）判決無罪確定在案；至林恒揚所涉
    本件頂替罪嫌犯行部分，則經臺灣板橋地方法院通緝中，俟
    到案後另行審結）。
二、案經臺灣板橋地方法院檢察署檢察官自動檢舉偵查起訴。
    理  由
一、按被告以外之人於審判外之陳述，雖不符合同法第159條之1
    至第159條之4之規定，但經當事人於審判程序同意作為證據
    ，法院審酌該言詞陳述或書面陳述作成時之情況，認為適當
    者，亦得為證據；當事人、代理人或辯護人於法院調查證據
    時，知有第159條第1項不得為證據之情形，而未於言詞辯論
    終結前聲明異議者，視為有前項之同意，刑事訴訟法第159
    條之5定有明文。查本判決下列所引用之被告以外之人於審
    判外之陳述，檢察官、上訴人即被告吳東諭（下稱被告）及
    辯護人於本院審理時均表示無意見，且迄至言詞辯論終結前
    亦未聲明異議，本院審酌上開證據資料製作時之情況，尚無
    違法不當之瑕疵，亦認為以之作為證據應屬適當，依上開規
    定，認具有證據能力，合先敘明。
二、訊據被告矢口否認有上揭非法持有上開空氣手槍之犯行，辯
    稱：本件警方在伊車上查扣裝有上開空氣手槍、鋼珠等物之
    背包，係林恒揚所攜有之物，故上開空氣手槍、鋼珠均係林
    恒揚所持有之物，非伊所持有，伊亦不知情云云；辯護人為
    被告之利益辯護稱：本件扣案槍枝是否具有殺傷力，不無疑
    問，鑑定機關之公正、正確性，亦堪質疑，縱認本件扣案槍
    枝係被告所持有，被告主觀上亦無違法之故意云云。惟經查
    ：
（一）被告上開非法持有具殺傷力空氣手槍之犯罪事實，業據同
      案被告林恒揚於原審97年度訴緝字第246號另案審理、本
      件偵查、原審審理時證稱：本件扣案之槍枝是在被告吳東
      諭的包包查獲的，不是伊持有的，是吳東諭拜託伊幫他扛
      下來，當時吳東諭說該槍枝沒有問題，他有事要先離開，
      叫伊幫他扛下來；當天吳東諭開車來接伊，伊上車並無攜
      帶包包，是警察在車上扣到槍，伊才知車上有槍，而吳東
      諭在警察搜到槍時，就跟警察說這是瓦斯槍而已，沒有問
      題，也有說這是他們昨天到山上玩打鳥用的，他怕警察誤
      會是真槍，才會過來跟警察解釋，伊在派出所時，因吳東
      諭跟伊說該槍枝不會有問題，伊才說趕快找一個人承認，
      做完筆錄，我們就可以回去，所以伊才會承認；本件槍枝
      是在吳東諭車上查到的，且該槍枝之前吳東諭有拿給伊看
      過，所以伊才認定該槍枝是吳東諭的等語明確（見原審97
      年度訴緝字第246號審理卷42、43頁、98年度他字第2791
      號偵查卷9頁、原審本案99年12月8日審判筆錄10頁），核
      與被告於警方攔查搜索過程錄影中，確曾於與警方對話時
      有稱「這瓦斯槍而已啦，真的，因為我們...」「沒有，
      這是我們昨天去山上玩，然後就是打那個鳥...」「（警
      問：這是違法的你知道嗎？）我知道。」「（警問：你知
      道還帶？你知道你還帶，你是故意的？）之前那個，那個
      我們也有被臨檢到，我也是當場拿出來給他，他也是一樣
      ，跟我們說...，然後之後他又還，又還給我。」「（警
      問：你說沒有別的意思，我們怎麼知道...？）沒有，我
      那時候看到你們來，我就趕快過來，就是因為我會擔心那
      個東西被你們看到，你們又誤會成真槍，所以我就趕快跑
      過來...。」等語情節相符，且當時同案被告林恒揚均未
      曾與警方就該扣案槍枝對話說明，此亦有原審97年度訴緝
      字第246號審理卷63、64頁97年12月22、23日勘驗筆錄、
      98年1月19日審判筆錄20頁勘驗記載等可稽，足見同案被
      告林恒揚上開所述應非子虛，堪以採信，此外並有臺北縣
      政府警察局土城分局搜索、扣押筆錄、警方現場盤查搜索
      錄影光碟、內政部警政署刑事警察局97年2月1日刑鑑字第
      0970000161號槍彈鑑定書、99年6月14日刑鑑字第
      0990074572號函、法務部調查局100年3月24日調科參字第
      10000111100號鑑定通知書等附卷、暨查扣之上開空氣手
      槍、鋼珠等物扣案可資佐證。
（二）被告雖以上開情詞置辯，惟稽之上開警方現場盤查搜索錄
      影光碟及原審另案勘驗筆錄、審判筆錄所示，被告於警方
      在其車上查扣得本件槍枝、鋼珠等物後，即自行主動與警
      方人員對話說明，且均係以該槍枝持有人自居向警方說明
      該槍枝之情形，反之同案被告林恒揚在現場則多在旁而未
      發言或與警方對話，衡情被告果真不知該扣案槍枝係何人
      所有，其豈有主動積極向警方多方說明該槍枝並無違法問
      題之理，況依上所述，被告於警方質問何以明知該槍枝違
      法還攜帶在車上時，其並未當場即時否認該槍枝非其所有
      ，反而係以之前該槍枝亦曾經警臨檢無事為由，向警方辨
      明該槍枝並無違法，可見被告上開所辯云云，要與其在查
      獲現場行為表現及所言情節不合，應係事後飾卸之詞，而
      不可採。至同案被告林恒揚雖於另案警詢、偵查中曾自白
      本件上開扣案槍枝係其所持有云云，然其自白情節與上開
      警方攔查搜索現場錄影所示情節不合，而其後於審理時翻
      異所述情節，則與上開現場錄影情節較為吻合，且衡情同
      案被告林恒揚與被告有朋友情誼，其間並無怨隙，同案被
      告林恒揚自白之情果真屬實，且其於警詢、偵查及準備程
      序時亦均供認一致，自無再翻異前詞故意誣陷被告之理，
      況現場尚有另一名男子沈益民，係被告女友石厚襄之友人
      ，與同案被告林恒揚不熟識並無交情，此業經石厚襄證述
      在卷，同案被告林恒揚翻異前詞果真有虛偽卸責之情，自
      可推諉給其間並無交情之沈益民，而無須特意推諉給被告
      ，是綜上所述，堪認同案被告林恒揚嗣翻異所稱原自白係
      因被告請託而為其頂替擔責而為虛偽之自白，顯非子虛，
      而可採信，從而同案被告林恒揚原虛偽自白，自不足採為
      被告有利之認定。
（三）辯護人雖辯稱本件扣案槍枝二次鑑定均有疑義，因此該扣
      案槍枝是否具有殺傷力一節不無疑問云云，然查本件扣案
      槍枝第一次經內政部警政署刑事警察局鑑定，經3次測試
      ，均係以與扣案鋼珠相同直徑、重量之鋼珠，裝填射發測
      試，並以射發之鋼珠在距槍口50公分處之第一測定點至距
      第一測定點200公分處之第二測定點間，行進「距離」與
      「時間」之商數為測得之速度，其中有1次測得發射速度
      為133公尺/秒，經換算其單位面積動能為20焦耳/平方公
      分，已達日本科學警察研究結果之足以穿入人體皮肉層之
      標準，且復經說明該局上開運算所得數值均係採二位有效
      位數，餘數值無條件捨去，為單位面積動能之換算基礎，
      較原始計算值為低，上開測試所得數值確實換算已達20焦
      耳/平方公分（參諸下述法務部調查局鑑定結果之發射速
      度換算所得數值及誤差值，亦堪認此刑事警察局測得之數
      值，扣除誤差值亦在20焦耳/平方公分以上），有上開內
      政部警政署刑事警察局97年2月1日刑鑑字第0970000161號
      槍彈鑑定書、99年6月14日刑鑑字第0990074572號函在卷
      可稽；而第二次經法務部調查局鑑定，則經5次測試，亦
      均係以與扣案鋼珠相同直徑、重量之鋼珠，裝填射發測試
      ，在槍口前方1公尺處設置彈速測定儀測速，測得發射速
      度分別為134.962、133.851、134.382、132.497、132.
      688公尺/秒，經換算其單位面積動能分別為21.187、20.
      840、21.006、20.421、20.479焦耳/平方公分，縱扣除誤
      差值0.1％，亦均在上述日本科學警察研究結果足以穿入
      人體皮肉層標準之20焦耳/平方公分以上，且其復於距槍
      口前方2公尺處再放置一面積10X10mm、厚0.5mm之金屬鋁
      板，作為射擊標的，5次測試射發之鋼珠均擊破貫穿該金
      屬鋁板標的，亦有上開法務部調查局100年3月24日調科參
      字第10000111100號鑑定通知書在卷可按，足見本件扣案
      槍枝在以與扣案鋼珠相同直徑、重量之鋼珠，裝填射發測
      試結果，上開2次鑑定設置之測試距離、方法，均可達上
      述日本科學警察研究結果足以穿入人體皮肉層標準之20焦
      耳/平方公分以上，堪認具有殺傷力無訛。又辯護人雖指
      稱：上開法務部調查局測試鑑定之方法係將彈速測定儀置
      於槍口前方1公尺處測速，與上開刑事警察局所採用之「
      動能測試法」，其測試距離為槍口距第一測定點50公分，
      第一測定點距第二測定點200公分，經發射彈丸，以彈丸
      於第一測定點至第二測定點間行進「距離」與「時間」之
      商數，為測得之速度，相較下，法務部調查局測速之距離
      較近較短，因此換算之單位面積動能自較能達到20焦耳/
      平方公分以上，可見法務部調查局之鑑定顯有力求於扣除
      誤差值而仍能達到20焦耳/平方公分之意圖，其鑑定結果
      之公正、正確性，即難令人採信云云，然據司法院秘書長
      81年6月11日秘台廳(二)字第06985號函釋，殺傷力之標準為
      在最具威力之適當距離，以彈丸可穿入人體皮肉層之動能
      為基準，是上開法務部調查局測試方式將彈速測定儀置於
      槍口前方1公尺處測速，以求其最具威力之彈速，並無失
      公允，且其測試方式復於距槍口前方2公尺處再放置一面
      積10X10mm、厚0.5mm之金屬鋁板，作為射擊標的，輔助測
      試實際射擊發射彈丸之威力，可更加具體測試扣案槍枝發
      射彈丸威力是否具有殺傷力，應無失其測試結果之公正及
      正確性，是辯護人上開所辯尚非可採。辯護人另辯護稱：
      被告主觀上難認定該槍枝是否有殺傷力，不具有主觀之犯
      罪故意云云。惟依現代社會網路資訊發達，被告已係成年
      且有社會工作經驗之人，此類販售本件相類空氣槍枝，雖
      有標榜上開聲稱合法之廣告，然尚不足據以完全卸免違法
      刑責，且該等商店既會標榜上開廣告，足見上開商店販售
      之空氣槍枝，於社會上確有游離於合法、非法之間情形，
      始須特別標榜以爭取顧客消費，而一般消費者自亦可從此
      類廣告得知購買此類商店空氣槍枝之風險性，而非可完全
      避免無責，況觀諸此類槍枝販賣配售之發射彈丸，多係以
      危險性較低塑膠材質之BB彈，而非出速較快、危險性較高
      之鋼珠，然本件被告為警查得之空氣手槍尚配有供填裝射
      擊之鋼珠，且依上述其於警方攔查搜索時並自承以之射擊
      鳥類娛樂，難謂被告對本件扣案槍枝之殺傷力無主觀之認
      識可言，是辯護人此部分之辯護云云，亦不足為被告有利
      之認定。
（四）綜上所述，本件事證已臻明確，被告上開非法持有空氣手
      槍之犯行堪以認定，應予依法論科。
三、核被告上開所為，係犯槍砲彈藥刀械管制條例第8條第4項之
    非法持有空氣槍罪。公訴意旨雖認被告非法持有之槍枝係「
    瓦斯槍」云云，惟本件扣案槍枝業經內政部函覆認屬「空氣
    槍」明確，有該部99年12月17日內授警字第0990872526號函
    在卷可按，是公訴意旨上開所認，容有未洽，惟其起訴法條
    係同一條項，自無庸變更起訴法條，附此敘明。又按被告行
    為後，槍砲彈藥刀械管制條例因依司法院釋字第669號解釋
    以：該條例第8條第1項有關未經許可，製造、販賣、運輸空
    氣槍之處罰，因空氣槍殺傷力較低，不論行為人犯罪情節之
    輕重，均以無期徒刑或5年以上有期徒刑之重度自由刑相繩
    ，尚嫌情輕法重，致罪責與處罰不相對應，對人民受憲法第
    八條保障人身自由權所為之限制，有違憲法第23條之比例原
    則，應自該解釋98年12月25日公布之日起至遲於一年屆滿時
    ，失其效力，又同條第2項及第4項有關未經許可，轉讓、出
    租、出借、持有、寄藏或意圖販賣而陳列空氣槍之行為，其
    惡性均較上開同條第1項有關未經許可，製造、販賣、運輸
    空氣槍之行為為輕，不問行為人犯罪情節之輕重，以5年以
    上或3年以上10年以下有期徒刑相繩，亦有上開解釋所指情
    輕法重，致罪責與處罰不相對應，有違比例原則之情形，均
    應配合修正，業於100年1月5日經修正公布，並於同月7日生
    效，增訂第8條第6項：「犯第1項、第2項或第4項有關空氣
    槍之罪，其情節輕微者，得減輕其刑。」規定；被告上開所
    犯槍砲彈藥刀械管制條例第8條第4項非法持有空氣槍之罪，
    經衡其非法持有情節，僅係為其個人娛樂短暫持有該空氣手
    槍，且該空氣手槍所測得之發射上開鋼珠動能，雖足認具有
    殺傷力，惟其動能尚非極強，堪認其本件非法持有空氣手槍
    之犯罪情節尚屬輕微，有上開槍砲彈藥刀械管制條例第8條
    第6項減輕其刑新法規定之適用，經依刑法第2條第1項規定
    比較新舊法，自以適用新法對被告較為有利，爰再依該條例
    第8條第6項規定，減輕其刑。
四、原審以被告本案事證明確，因之適用槍砲彈藥刀械管制條例
    第8條第4項、第6項，刑法第2條第1項但書、第11條前段、
    第42條第3項、第38條第1項第1款等規定，並審酌被告無視
    國家法令及非法持有具殺傷力槍枝對人體安全、社會治安所
    生之危險性，非法持有本件空氣手槍，並以鋼珠作為該槍發
    射之彈丸，危害益增，其非法持有本件空氣手槍之行為，顯
    應予非難，另兼衡其本件犯罪之手段、方法、持有情節及犯
    罪後之態度等一切情狀，量處被告有期徒刑1年6月，併科罰
    金新臺幣30,000元，並諭知罰金如易服勞役之算標準為以新
    臺幣1,000元折算1日。並說明扣案之上開具殺傷力空氣手槍
    1枝（槍枝管制編號0000000000號，含小型高壓氣體鋼瓶1支
    ），係違禁物，爰依刑法第38條第1項第1款規定宣告沒收之
    ；至扣案之上開鋼珠（直徑4.5mm，重量0.37公克）14顆，
    雖係被告所有可供上開空氣槍發射之彈丸，惟既非屬違禁物
    ，亦與本件被告非法「持有」空氣槍之行為無關，爰不併予
    宣告沒收。核其認事、用法均無違誤，量刑亦妥適。被告上
    訴意旨，仍執陳詞，任意指摘原判決不當，求予撤銷改判，
    為無理由，應予駁回。
據上論斷，應依刑事訴訟法第368條，判決如主文。
本案經檢察官孫冀薇到庭執行職務。
中    華    民    國   100    年    11    月    18    日
                  刑事第十八庭審判長法  官  吳鴻章
                                    法  官  汪梅芬
                                    法  官  林銓正
以上正本證明與原本無異。
如不服本判決，應於收受送達後10日內向本院提出上訴書狀，其
未敘述上訴之理由者並得於提起上訴後10日內向本院補提理由書
（均須按他造當事人之人數附繕本）「切勿逕送上級法院」。
                                    書記官  張淨卿
中    華    民    國   100    年    11    月    18    日
附錄：本案論罪科刑法條全文
槍砲彈藥刀械管制條例第8條
未經許可，製造、販賣或運輸鋼筆槍、瓦斯槍、麻醉槍、獵槍、
空氣槍或第 4 條第 1 項第 1 款所定其他可發射金屬或子彈具
有殺傷力之各式槍砲者，處無期徒刑或 5 年以上有期徒刑，併
科新臺幣 1 千萬元以下罰金。
未經許可，轉讓、出租或出借前項所列槍枝者，處 5 年以上有
期徒刑，併科新臺幣 1 千萬元以下罰金。
意圖供自己或他人犯罪之用，而犯前二項之罪者，處無期徒刑或
7 年以上有期徒刑，併科新臺幣 1 千萬元以下罰金。
未經許可，持有、寄藏或意圖販賣而陳列第 1 項所列槍枝者，
處 3 年以上 10 年以下有期徒刑，併科新臺幣 7 百萬元以下罰
金。
第 1 項至第 3 項之未遂犯罰之。
犯第 1 項、第 2 項或第 4 項有關空氣槍之罪，其情節輕微者
，得減輕其刑。